【裁判字號】    99,重訴,221
【裁判日期】    990826
【裁判案由】    塗銷所有權登記等
【裁判全文】
臺灣板橋地方法院民事判決             99年度重訴字第221號
原      告  乙○○
訴訟代理人  黃銀河律師
複 代 理人  甲○○
被      告  丙○○
訴訟代理人  俞大衛律師
上列當事人間請求塗銷所有權登記等事件，經本院於民國99年8
月12日言詞辯論終結，判決如下：
    主    文
原告之訴駁回。
訴訟費用由原告負擔。
    事實及理由
一、原告起訴主張：
  (一)兩造之母親曾黃阿花於民國90年4 月17日死亡，遺有建物及
    土地16筆等之遺產，其繼承人除兩造外上尚有曾欽銘、曾彩
    霞、曾彩連共5 人，故原告對於上開遺產應繼分為1/5 ，詎
    辦理繼承登記時，被告竟向承辦代書簡明賜稱，以遺產分割
    方式將原告應分得之土地登記在被告名下，而原告卻一直被
    矇鼓裡，直至原告調閱前揭土地登記謄本，始發現被告於90
    年11月27日以遺產分割方式侵害原告權利，經多次催討未果
    。因上開遺產分割協議書原告均不知情，顯係偽造，該協議
    書應無效。
  (二)又遺產中之臺北縣新莊市○○段738-1 地號土地業經政府機
    關徵收，故原告先以該筆土地之公告現值新臺幣（下同）78
    ,533元，另有部分遺產5 筆土地（即同段第683 、709-1 、
    740 、741 、742 地號土地）因登記在被告名下遭被告處分
    ，獲利有2,139,747 元，合計原告受有2,218,280 元之損失
    （78,5 33+2,139,747 ＝2,218,280 ），現存遺產土地僅餘
    如附表所示10筆土地，爰依民法第184 條侵權行為、民法第
    216 條回復原狀、不當得利、公同共有權利回復等法律關係
    提起本件訴訟，並變更聲明為：(一)被告應將附表所示土地之
    分割繼承登記予以塗銷；(二)確認原告就附表所示土地有五分
    之一權利；(三)被告應給付原告2,218,280 元之損害賠償金，
    及自起訴狀繕本送達被告翌日起至清償日止，按年息5 ％計
    算之法定遲延利息。
二、被告則以：
  (一)上開遺產協議分割契約書，係經全體繼承人同意下所為，且
    均於土地登記申請書及遺產分割協議書上蓋立繼承人等之印
    鑑章，並附有繼承人等之印鑑證明，遺產之分割始得進行。
    原告既主張不清楚有前揭遺產協議分割契約書，則其係以其
    印鑑係遭盜蓋或偽造，此應由原告負舉證責任。
  (二)再者，前揭遺產辦理登記之時間為90年11月27日，若果原告
    前揭屬實，原告迄今始提起本件訴訟，應業已罹於時效消滅
    等語置辯，並聲明如主文第1項所示。
三、兩造所不爭執之事實：
  (一)被繼承人曾黃阿花業於90年4 月17日死亡，兩造及第三人曾
    欽銘、曾彩霞、曾彩蓮為其繼承人。
  (二)兩造之被繼承人曾黃阿花遺有如附表所示之土地，目前登記
    名義人分為被告及曾欽銘。
  (三)被告業已處分其就系爭不動產中之683 地號、709-1 地號、
    740 地號、741 地號及742 地號之應有部分，另738-1 地號
    業經政府機關徵收。
四、原告主張：伊就系爭不動產應有五分之一之應繼分，惟被告
    未經伊同意，以遺產分割方式將伊之應繼份登記於其名下，
    顯已侵害伊就系爭不動產之應繼分。而被告則以：地政事務
    所於辦理系爭不動產所有權移轉登記時，均係由全體繼承人
    共同約定遺產分割方式，並共同書立遺產分割協議書；同時
    ，亦於土地登記申請書及遺產分割協議書上均蓋有原告印鑑
    章並附有原告印鑑證明，是原告顯然知悉並同意遺產分割方
    式等語置辯。是以，本件爭點厥為：原告是否同意分割遺產
    ，並簽署遺產分割協議書？茲分述如下：
  (一)按當事人主張有利於己之事實者，就其事實有舉證之責任。
    但法律別有規定，或依其情形顯失公平者，不在此限，民事
    訴訟法第277 條定有明文。查原告既否認遺產分割協議書之
    真正，參酌上開說明，此有利於被告之事實，自應由被告負
    舉證責任。
  (二)經查，證人即承辦系爭土地登記之代書丁○○到院證稱：伊
    係依據繼承人所提供之遺產分割協議書辦理登記，繼承人等
    均到事務所來繳交證件及親自蓋立印鑑章。當天5 位繼承人
    均到事務所，渠等之應繼分原為五分之一，後來兩個姊妹說
    ，她們欠她哥哥（即被告）很多錢，所以她們的持分要給她
    被告。此時原告也說他欠被告很多錢，就他的持分，就給被
    告處理。然曾欽銘則表示，原告亦積欠他一些錢，對於原告
    前揭表示很有意見，表明要先清償才願意蓋章。後來他們三
    兄弟（即兩造、曾欽銘）就出去外面協調，經協商之結果，
    由被告拿錢給曾欽銘，至於實際上有沒有給伊則不清楚。伊
    本來協議書都是寫每個人五分之一，後來因繼承人有前揭協
    商後，伊始當場更改如辦理不動產登記內附之協議書，被告
    當場有表示原告的處境不佳，同意將一間房子給原告。當時
    原告對這個協議內容都沒有意見，印章也是他自己蓋的等語
    以觀（見本院卷第139 頁背面- 第140 頁），足認原告知悉
    有系爭分遺產分割協議書存在。
  (二)再者，有關本件不動產登記相關資料，原告單獨取得坐落臺
    北縣新莊市○○路瓊英巷15弄7 之1 號建物所有權，有關其
    餘土地部分，則由被告、曾欽銘二人各依比例繼承持有，此
    有臺北縣新莊地政事務所99年6 月21日以北縣莊地登字第09
    90011304號函在卷可參（見本卷第46-118頁），而遺產分割
    協議書上原告之印鑑章就係何人申請，業經本院依職權向臺
    北縣新莊地正事務所函查，證實是原告於90年6 月18日逕向
    該所提出申請，此亦有該所於99年7 月27日北縣莊戶字第09
    90006705號函文在卷可稽（見本院卷第131-132 頁）。基此
    ，原告否認遺產分割協議書之真正，進而主張被告侵權行為
    、不當得利、公同共有權利回復等，並不足取。
五、綜上所述，被告既已舉證證明原告親自聲請印鑑證明，並於
    遺產分割協議書上蓋立印鑑章，自應知悉被繼承人曾黃阿花
    之遺產，係以該分割協議書為準。況且，原告迄今亦無法證
    明遺產分割協議書上印鑑章遭盜蓋或偽造之情形，則原告依
    據民法第184 條侵權行為、民法第216 條回復原狀、不當得
    利、公同共有權利回復等法律關係提起本件訴訟，並主張(一)
    被告應將附表所示土地之分割繼承登記予以塗銷；(二)確認原
    告就附表所示土地有五分之一權利；(三)被告應給付原告2,21
    8,280 元，及自起訴狀繕本送達被告翌日起至清償日止，按
    年息百分之五計算之利息，為無理由，應予駁回。
六、訴訟費用負擔之依據：民事訴訟法第78條。
中    華    民    國    99    年    8     月    26    日
                  民事第二庭    法  官  吳振富
以上正本係照原本作成如對本判決上訴，須於判決送達後20 日
內向本院提出上訴狀。如委任產分割協議律師提起上訴者，應一
併繳納上訴審裁判費。
中    華    民    國    99    年    8     月    26    日
                                書記官  江文彬
附表：

司法院資訊處製作；財團法人民間司法改革基金會備份。
